【裁判字號】    96,再易,16
【裁判日期】    970218
【裁判案由】    損害賠償
【裁判全文】
臺灣高等法院花蓮分院民事判決          96年度再易字第16號
再審原告  甲○○
再審被告  乙○○
上列當事人間因損害賠償事件，再審原告對於中華民國96年11月
9日本院96年度上易字第24號確定判決，提起再審，本院判決如
下：
    主  文
再審之訴駁回。
再審訴訟費用由再審原告負擔。
    事  實
一、程序方面：
    按再審之訴，應於30日之不變期間內提起：前項期間，自判
    決確定時起算，判決於送達前確定者，自送達時起算，民事
    訴訟法第500條第1項、第2項定有明文。經查，本件本院96
    年度上易字第24號請求損害賠償事件（下簡稱本件確定判決
    ），於96年11月9日判決駁回再審原告在第一審之訴，並於
    同日宣示，且因屬不得上訴之判決，故於96年11月9日宣示
    時即告確定。是再審原告於96年12月10日對本件確定判決提
    起再審之訴（見本院卷第1頁），扣除在途期間4日，尚未逾
    30日之法定不變期間，合先敘明。
二、本件再審原告提起再審之訴，其主張略以：
(一)原確定判決有民事訴訟法第497條所定「足以影響判決之重
    要證物，漏未斟酌」之再審事由，理由如下：
  (一)現場處理車禍事故警員所製作道路交通事故調查報告表與台
    東縣警察局道路交通事故研判表所記載之內容不符。前者記
    載再審被告撞擊再審原告後之距離為2.99米，後者記載為1.
    4米，相差兩倍。而原判決係以1.4米論斷本件車禍事故，成
    功大學（下簡稱成大）鑑定報告以撞離1.4米，推論出「再
    審被告先撞再審原告後，再遭後車撞到」，再審被告提出質
    疑，致影響判決，今發現撞擊距離為2.99米，較原1.4米多
    出兩倍，依此新事實更可證明成大鑑定報告之正確性。亦足
    以證明再審被告「非已因紅燈而依規定停止」，是行進中先
    撞再審原告再遭後車追撞。原判決即因新事實之發現而失依
    據。
  (二)再審原告所駕駛車輛為福特嘉年華1300cc手排車，而非原判
    決認定之自排車。且再審原告於93年聲請再議狀即提出當時
    停車狀況是放空檔，拉手煞車，停於原地之狀態，與原判決
    以一般人開車情況，認定再審原告當時停車未拉起手煞車不
    同，自足影響判決之重要證物漏未斟酌。
  (三)車禍發生之第三輛車究為張進明或張進興所駕駛？原判決未
    踐行調查證據之程序，有違論理法則，即：(1)第三輛車駕駛
    是否為張進明，臺灣臺東地方法院檢察署仍在偵查中。(2)91
    年8月25日至92年2月14日再審原告因在復健中絕無與任何警
    員接觸，亦絕無至任何警所接受訊問，為何有91年9月14日
    之警詢筆錄？該份假警詢筆錄顯然影響判決及第三輛車是否
    為張進興所駕駛之事實。(3)再審被告於其答辯狀明確認定是
    張進興所駕駛；復於事發半年後，向檢方自認未保持安全距
    離，有過失責任。(4)未就再審被告於二審所提出張進興之錄
    音光碟及譯文審究張進興為何冒名頂替？張進明如何要求有
    毒品前科的張進興作偽證？該證物是否為偽造？如何認定張
    進明供詞為真？原判決未調查前述事證，即認定第三輛車為
    張進明所駕駛，有違論理法則。(5)再審被告所提修車估價單
    其抬頭是張進興非張進明，估價單亦與車損不同。然再審原
    告至今未見過張進明，亦未見過其證詞，原判決亦未提示張
    進明之證詞，讓再審原告答辯，僅依非真正之收據認定第三
    輛車駕駛為張進明，有違論理法則。(6)成大鑑定報告所依據
    之資料，均係臺灣臺東地方法院、臺灣臺東地方法院檢察署
    、臺東縣警察局所提供，原判決未經調查證據程序，認定是
    張進明，又不以張進明之證詞提供成大再鑑定，卻以駕駛非
    張進興即否認成大鑑定報告，原判決之認定有違論理法則。
  (四)原判決書第9頁第17行謂：「本件車禍肇事地點共有四輛車
    ，依序為被上訴人、上訴人、張進明（或張進興）及周黃文
    昌所駕駛之小客車，此為兩造所自承，且經調取相關偵查卷
    宗核閱屬實，應堪信為真實」，此判決內容「張進明（或張
    進興）」否認了原判決書第6頁第22行「雖上開鑑定結果各
    有依據，惟本院認因第三部車之駕駛人為張進明，並非原偵
    訊時之張進興」之認定；更何況再審原告至今仍不知道是張
    進明駕車，故原判決中所稱「此為兩造所自承」是完全不符
    事實，自有足以影響於判決之重要證物漏未斟酌者。
  (五)由周黃文昌與再審原告於92年5月所簽立和解書內註明「不
    賠三人之車損」，可證明其係僅觸及前車；另再審被告與張
    進興車損合計新台幣（下同）9萬餘元，因其三人均自認有
    過失，故亦不得向周黃文昌求償，由此可證明再審原告91年
    所受頸脊損傷係再審被告未保持安全距離，亦未注意車前狀
    況所造成」，此並與成大鑑定報告相符。
(二)原確定判決有民事訴訟法第496條第1項第2款所列「判決理
    由與主文顯有矛盾」之再審事由：
  (一)原判決認定上開鑑定難認其結論正確，為何不踐行調查證據
    之程序，使上開鑑定結論均正確，以作為判決之依據？又所
    有關係人所製作之筆錄，或上訴人曾為之供述均為此次車禍
    事實判定之依據，原判決卻以第三輛駕駛之真假而認定：「
    此與製作筆錄或上訴人曾為之供述如何均無影響」有違採證
    法則。
  (二)成大鑑定結論為「張進興於此次車禍事故無論是第一階段。
    第二段均無責任」，故本次車禍第三輛車駕駛人是張進興或
    是張進明，對於再審被告於此次車禍過失之確定毫無影響，
    且縱使沒有張進興之陳述，再審被告確實有踩煞車及其未保
    持安全距離之事實，業經再審被告自承，豈能以張進興抑或
    張進明之故質之。
  (三)原判決未審究再審被告為何前後說詞不一，逕以再審原告之
    車輛受損情形與再審被告所述不符，即認再審被告所述不足
    採，顯有違論理法則與採證違法。
  (四)原判決採用車禍事故發生後5年周黃文昌之證詞，而不採用
    周黃文昌事故當時之筆錄，有違最高法院71年台上字第4022
    號判例，是判決理由與主文顯有矛盾。
  (五)再審被告答辯狀記載，再審被告與其後方即張進興之車輛，
    兩車保險桿高度均為50公分，張進興車速僅30至40如何緊急
    煞車，造成將其右前保險桿卡在再審被告之後保險桿之下方
    。且臺東縣警察局與臺東分局之車禍調查報告表、花東車輛
    行車事故鑑定委員會鑑定書、臺東地檢署偵訊筆錄、成功大
    學交通管理系「肇事分析與諮詢中心」均無張進興車右前保
    險桿卡在再審被告後保險桿下方之記載，無此照片得相證，
    依臺東縣警局車禍事故分析研判表記載，自相片影本，因無
    拍照日期，又非於現場道路上拍攝，無法辨識車損情形，是
    原判決認定事實有違經驗法則；
(三)原確定判決有民事訴訟法第496條第1項第9款所列「為判決
    基礎之證物，係偽造或變造者得聲請再審」之再審事由：
  (一)原判決第8頁第5行認「……鑑定後本件被上訴人（即再審原
    告）對伊（即周黃文昌）提出告訴，之後由保險公司出面與
    被上訴人達成和解」，第20行認定「被上訴人（即再審原告
    ）於臺灣省車輛行車事故鑑定委員會鑑定後向證人周黃文昌
    提出告訴，……若成大鑑定報告所述，本件車禍係分二段發
    生，則被上訴人（即再審原告）遭上訴人（即再審被告）撞
    擊後，周黃文昌始撞擊前方車輛，顯然未撞及被上訴人之車
    輛，則被上訴人如何依侵權行為向周黃文昌求償？……若其
    對造成被上訴人受有上開傷害並無過失責任，豈可能願賠償
    上開數額？故其證述應可採信……」
  (二)然事實是再審原告於92年2月向周黃文昌等三人提出傷害告
    訴，於92年5月與周黃文昌及張進興和解，並撤銷其告訴，
    原判決認係鑑定後向周黃文昌提告，明顯錯誤，並影響判決
    。且成大鑑定報告係於95年11月底確認車禍責任，此與周黃
    文昌與再審原告於92年5月已達成和解並無關聯，亦無任何
    影響。是原判決逕以前述錯誤之認定做判決，實有違法官審
    工作要中立、客觀及被動的司法獨立原則。
三、本件再審之訴顯無理由（詳後述），爰不經言詞辯論逕為判
    決，故無再審被告之陳述。
四、本院查：
(一)按依民事訴訟法第466條不得上訴於第三審法院之事件，除
    同法第496條規定外，其經第二審確定之判決，如就足影響
    於判決之重要證物，漏未斟酌，或當事人有正當理由不到場
    ，法院為一造辯論判決者，亦得提起再審之訴，民事訴訟法
    第497條定有明文。又所謂足以影響於判決之重要證物漏未
    斟酌之情形，係指第二審言詞辯論終結前，已經存在並已為
    聲明之證據，第二審確定判決未調查，且未於判決理由中說
    明其無調查、斟酌之必要或雖經調查而未於判決理由中斟酌
    者而言，倘原確定判決已於審理程序中斟酌該項證物，並於
    其判決理由中說明之，即不符合上開民事訴訟法第497條規
    定再審事由之要件。
(二)本件再審原告固以原確定判決漏未斟酌：(一)現場處理車禍事
    故警員所製作道路交通事故調查報告表所載再審被告撞擊再
    審原告後之距離為2.99米，與台東縣警察局道路交通事故研
    判表所記載1.4米之內容不符；(二)再審原告所駕駛車輛為手
    排車而非自排車：(三)車禍發生之第三輛車究為張進明或張進
    興所駕駛？原判決未踐行調查證據之程序；(四)原判決書第9
    頁第17行其中所謂：第三輛車駕駛人為張進明（或張進興）
    ，為兩造所自承乙情，與事實不符；(五)周黃文昌與再審原告
    於92年5月所簽立和解書內註明「不賠三人之車損」，可證
    明其係僅觸及前車；另再審被告與張進興車損合計新台幣9
    萬餘元，因其三人均自認有過失，故亦不得向周黃文昌求償
    等足以影響於判決之證物等語為由提起本件再審之訴。
(三)惟查：
  (一)觀諸本件確定判決，其理由內並未引用台東縣警察局道路交
    通事故研判表所之記載1.4米據為本件事實之認定，且本件
    確定判決認成大鑑定報告不可採之理由，主要係以成大鑑定
    報告以再審被告車前受損及第3部車即車牌N9-4176號車輛僅
    前保險桿損毀之認定有誤，及誤依非駕駛人之張進興供述一
    部分而認定等（詳本件確定判決事實及理由欄五之 (一)之
    3.及5.）。另本件確定判決就再審原告停車情形之認定，係
    依諸經驗法則及證人周黃文昌之證述而為推斷，且並未認定
    再審原告所駕駛之車輛究係自排車或手排車（詳本件確定判
    決事實及理由欄五之5.）。從而再審被告撞擊再審原告後之
    車輛間距離究竟為何，及再審原告車輛究係自排車或手排車
    ，既非本件確定判決採為認定事實之依據，顯不足以影響本
    件確定判決之認定。
  (二)本件車禍發生之第三輛車駕駛人係張進明而非張進興乙節，
    業據本件確定判決審理時調取臺灣臺東地方法院檢察署95年
    度偵字第2714號偵查卷內訊問筆錄調查無訛，並於本件確定
    判決事實及理由欄五之 (一)之2.內論斷綦詳，並未有再審
    原告所主張原判決有未踐行調查證據之違法，亦非有重要證
    物漏未斟酌情況存在；且再審意旨中所稱本件確定判決未調
    查之事項（詳上開再審主張 (一)之(三)所載），亦顯不足以
    影響於本件確定判決之認定。再者，本件確定判決事實及理
    由欄五之6.所載「本件車禍肇事地點共有四輛車，依序為被
    上訴人、上訴人、張進明（或張進興）及周黃文昌所駕駛之
    小客車，此為兩造所自承」等語，主要在於認定四輛自小客
    車先後序位之情形，且因再審原告就第三輛車究係張進明或
    張進興有所爭執，是本件確定判決方就其已確定第三車輛車
    駕駛人係張進明部分，未列為二造所自承之事項。故再審原
    告指稱本件確定判決就此部分先後認定有所歧異、再審原告
    並未自承，竟謂「經兩造自承」云云，顯均曲解本件確定判
    決之論斷，要無可取，且亦與足以影響於判決之重要證物漏
    未斟酌者之再審要件不合。
  (三)按本件周黃文昌所駕駛廂型車因未注意前方車輛已煞停，而
    煞車不及撞及前方車輛前，前方每部車均已停下等情，業據
    證人周黃文昌於偵查中證述在卷，並經本件確定判決引為認
    定本件事實之證據（詳本件確定判決事實及理由欄五之 (一
    )之4.）。是周黃文昌與再審原告於92年5月所簽立和解書內
    註明「不賠三人之車損」，及再審被告與張進興車損未向周
    黃文昌請求，僅能證明再審被告與張進興拋棄民事請求權之
    情，要難推翻證人周黃文昌前開供證。再審原告據此為再審
    事由，亦有未合。
  (四)綜上，上開再審事由，均非屬足影響於判決之重要證物，漏
    未斟酌者，揆諸前開 (一)之說明，再審原告主張有民事訴
    訟法第497條所定之再審事由云云，自難採認。
(四)次按民事訴訟法第496條第1項第2款所謂：判決理由與主文
    顯有矛盾，係指判決依據當事人主張之事實，認定其請求或
    對造抗辯為有理由或無理由，而於主文為相反之諭示，且其
    矛盾為顯然者而言（最高法院80年台再字第130號判例、90
    年度台再字第28號判決參酌）。本件確定判決理由內認定再
    審被告於本件車禍之發生並無過失責任，再審原告依侵權行
    為法律關係請求再審被告給付778740元為無理由，並認原審
    （即確定判決之第一審判決）判命再審被告應給付228740元
    及為假執行宣告，乃有未洽，再審被告上訴意旨指摘原審判
    決不當為有理由，而於主文諭示「原判決廢棄。被上訴人（
    即再審原告）在第一審之訴及假執行之聲請均駁回。第一、
    二審訴訟費用由被上訴人負擔」等，並無判決理由與主文顯
    有矛盾之情形。而再審意旨所指原確定判決有主文與理由矛
    盾之事實（詳上開再審主張 (二)所載各點），無一符合「
    主文與理由顯有矛盾」之情形，其不符民事訴訟法第496條
    第1項第2款規定自明。
(五)再按民事訴訟法第496條第1項第9款，所謂為判決基礎之證
    物係偽造或變造者，得據以提起再審之訴，係指該證物確係
    偽造或變造而言，非謂僅須再審原告片面主張其為偽造或變
    造，即應重開訴訟程序而予再審。而所謂證物確係偽造或變
    造，則又以其偽造或變造經宣告有罪之判決已確定，或其刑
    事訴訟不能開始或續行，非因證據不足者為限，此觀同法條
    第2項之規定自明。本件再審原告主張原判決所認定鑑定後
    再審原告始向周黃文昌提告，係屬明顯錯誤云云，顯與民事
    訴訟法第496條第1項第9款所定「為判決基礎之證物係偽造
    或變造者」毫無關連，再審原告依上開主張認本件確定判決
    有上開再審事由，委無可取。
五、綜上所述，原確定判決並無再審原告主張足以影響判決之重
    要證物，漏未斟酌、或判決理由與主文顯有矛盾之情形，亦
    無為判決基礎之證物，係偽造或變造者得聲請再審之情形。
    再審原告據以提起再審之訴，為顯無再審理由，應不經言詞
    辯論，予以駁回。
六、據上論結，本件再審之訴為顯無理由，爰依民事訴訟法第50
    2條第2項、第78條判決如主文。
中    華    民    國    97    年    2     月    18    日
                  民事庭審判長法  官  謝志揚
                              法  官  林慶煙
                              法  官  許仕楓
以上正本係照原本作成。
本件判決不得上訴。
                              書記官  吳家瑩
中    華    民    國    97    年    2     月    18    日


司法院資訊處製作；財團法人民間司法改革基金會備份。
